【裁判字號】    92,上易,73
【裁判日期】    920813
【裁判案由】    詐欺
【裁判全文】
臺灣高等法院臺中分院刑事判決                  民國九十二年度上易字第七三號
    上  訴  人
    即  被  告  丙○○
    選任辯護人  郭林勇
    自  訴  人  丁○○
右上訴人因詐欺案件，不服臺灣彰化地方法院中華民國九十一年十一月二十二日第一
審判決（民國九十年度自字第一一○號），提起上訴，本院判決如左：
    主      文
原判決撤銷。
丙○○共同以詐術得財產上不法之利益，處有期徒刑拾月。
    事      實
一、丙○○因重利罪，經最高法院判處有期徒刑六月，緩刑三年，於民國（下同）八
    十七年一月二十三日確定。仍不知警惕，明知其已積欠案外人甲○○大筆債務無
    力清償，竟於得知自訴人丁○○需款孔急時，與甲○○共同基於意圖不法所有利
    益之犯意聯絡，由丙○○於八十七年一月間向丁○○詐稱：得為其辦理借款，惟
    須提供不動產設定抵押，丁○○不疑有他，乃提供其所有坐落彰化縣員林鎮○○
    段一六三五地號土地，預備借款抵押之用，丙○○乃於同年月九日，將前開土地
    持之向甲○○設定第二順位最高限額押抵權新台幣（下同）三百九十六萬元，以
    擔保其積欠甲○○之借款三百三十萬元。嗣丁○○一再向丙○○催討其欲借之款
    項，因丙○○均置之不理，而查知上情。
二、案經丁○○向原審法院提起自訴。
    理      由
一、訊據上訴人即被告丙○○矢口否認有前揭犯行，辯稱：伊有將上開土地代自訴人
    丁○○向案外人甲○○借款三百三十萬元，因伊與甲○○有金錢往來，還欠甲○○錢，甲○○才沒有將錢撥下來，伊才沒有將錢交給自訴人，伊沒有詐欺自訴人
    云云。惟查：(一)、自訴人丁○○委託被告為其辦理抵押權設定貸款，並由被告介
    紹甲○○予自訴人以提供系爭土地借款之事實，業據自訴人丁○○證述在卷，且
    甲○○對於自訴人提供土地給伊設定抵押權借款一事，亦知之甚詳，此由甲○○
    於原審審理時證稱：「被告係代書，兼營二胎生意，他在之前就有跟我借錢，設
    定這一筆我有部分沒有給他，有部分有給．．前前後後總共是三百九十萬元，．
    ．．被告當時跟我說自訴人要借錢，而且願意拿土地來抵押．．．」等語（見原
    審卷第一一四頁）。則甲○○於原審審理時所稱：「當時被告丙○○告訴伊說自
    訴人丁○○欠他錢，所以同意設定抵押，因伊不知道被告如何向自訴人說，所以
    當時才要求他們二人簽發本票」等語（見同卷第一一六頁）及於本院調查時所稱
    ：「丙○○來找我，說丁○○欠他一筆錢，說丁○○同意土地設定，所以我沒有
    將錢交給丁○○。他就拿丁○○的土地來當擔保，後來丁○○來找我，我才知道
    是丁○○要借錢的，不是他欠丙○○的．．．如果之前丙○○告訴我說系爭土地
    是丁○○要來借錢的，我就不會設定了」等語（見本審卷第七十頁）。是甲○○
    應知自訴人係透過被告向其借錢無訛。(二)、被告與甲○○對於自訴人提供土地設
    定抵押之目的係為了向甲○○借貸之事實，既知之甚詳，竟共同基於意圖得財產
    上不法利益，以欺罔之方法使自訴人陷於錯誤而交付系爭土地辦理抵押權設定，
    而將系爭土地用以擔保被告對黃敏春之債務，此由被告於本院行調查時就伊曾於
    原審審理時自承：「然後因為自訴人丁○○都是拿支票來向我借款，這筆土地後
    來就用設定的方式來擔保我的債權」等語（見原審卷第四四頁），並無法提出任
何之辯解，可知被告自始並無為自訴人向甲○○借款之意甚明。又甲○○於本院
    行調查時亦自承：「（按照設定的程序，自訴人提供土地，由丙○○辦理抵押權
    ，設定以後，三百三十萬元應該交給何人？）因為丙○○是代書，我將三百三十
    萬元交給丙○○，丙○○再交給自訴人」、「本件實際上，是否將三百三十萬元
    交給丙○○？）沒有」等語（見本審卷第一三二、一三三頁），顯見甲○○明知
    自訴人係提供土地給伊設定抵押借款，理應將借款交付自訴人，惟竟未將系爭借
    款交付自訴人，其詐騙自訴人之意圖，昭然若揭。(三)、再者，被告及甲○○於自
    訴人因未能取得系爭借款，而要求被告塗銷抵押權之際，於自訴人不知情下（見
    本審卷第一三三、一三四頁），互為協議以自訴人系爭土地抵押權作為渠等債權
    債務清償之條件，有同意書在卷可稽（見原審卷第一二四頁），則倘被告及甲○○無以自訴人所有之土地設定抵押來擔保被告對甲○○之債權，即應交付系爭借
    款與自訴人，或於無法交付借款之時，無條件塗銷系爭土地之抵押權登記，惟渠
    等二人竟以自訴人之土地設定抵押借款為詞，實則作為被告積欠甲○○之債務擔
    保，並以被告債務未清償為由，遲遲不願塗銷抵押權，足徵被告及甲○○確實有
    以願意借款為幌欺騙自訴人，使自訴人陷於錯誤而提供土地設定抵押權自明。(四)
    、此外，被告亦承認於本件設定第二順位最高限額抵押權之前確有積欠證人甲○○金錢，復有土地登記簿謄本、本票、收據、同意書等件附卷可稽，足徵被告確
    係與甲○○共同基於意圖不法所有之利益，由被告將自訴人上開土地持之向甲○○設定抵押權，以擔保其積欠甲○○之前債，而非係代自訴人向甲○○借款，堪
    可認定。被告所辯，無非係事後卸責之詞，要無可採，本件事證明確，被告犯行
    ，洵堪認定。
二、核上訴人即被告所為，係犯刑法第三百三十九條第二項之詐欺得利罪，其與甲○○間有犯意聯絡行為分擔，為共同正犯。原審予以論罪科刑，固非無見。惟原審
    認定被告係單獨犯罪，其認定事實，容有未當。被告上述意旨，否認犯罪，雖無
    理由，惟原判決既有上開可議之處，應由本院將原判決予撤銷改判。爰審酌被告
    之品性、犯罪之動機、方法、目的、所生危害、犯後否認犯行，態度不佳等一切
    情狀，量處如主文第二項所示之刑，以示懲儆。
三、據上論斷，應依刑事訴訟法第三百六十九條第一項前段、第三百六十四條、第二
    百九十九條第一項前段、第三百四十三條，刑法第二十八條、第三百三十九條第
    二項，罰金罰鍰提高標準條例第一條前段，判決如主文。
本案經檢察官乙○○到庭執行職務。
中      華      民      國      九十二     年     八      月    十三    日
                                臺灣高等法院臺中分院刑事第六庭
                                      審判長法  官  李  文  雄
                                            法  官  陳  秀  
                                            法  官  陳  嘉  雄
右正本證明與原本無異。
不得上訴。
                                            書記官  陳  信  和
中      華      民      國      九十二     年     八      月    十四    日
                                                                        Ｒ


司法院資訊處製作；財團法人民間司法改革基金會備份。
